【裁判字號】    89,台上,1616
【裁判日期】    890330
【裁判案由】    貪污
【裁判全文】
最高法院刑事判決                              八十九年度台上字第一六一六號
    上   訴   人  台灣高等法院花蓮分院檢察署檢察官
    上訴人即被告  甲○○  男
    選 任辯護 人  林武順律師
右上訴人等因被告貪污案件，不服台灣高等法院花蓮分院中華民國八十八年十月十九
日第二審更審判決（八十八年度重上更(三)字第五十七號，起訴案號：台灣花蓮地方法
院檢察署八十二年度偵字第一五○九號），提起上訴，本院判決如左：
    主  文
上訴駁回。
    理  由
按刑事訴訟法第三百七十七條規定，上訴於第三審法院，非以判決違背法令為理由，
不得為之。是提起第三審上訴，應以原判決違背法令為理由，係屬法定要件。如果上
訴理由狀並未依據卷內訴訟資料，具體指摘原判決不適用何種法則或如何適用不當，
或所指摘原判決違法情事，顯與法律規定得為第三審上訴理由之違法情形，不相適合
時，均應認其上訴為違背法律上之程式，予以駁回。本件檢察官上訴意旨略稱：被害
人花蓮港務局曾於民國八十三年十一月九日提出安侯協和會計師事務所之鑑定報告，
具狀指陳上訴人即被告甲○○（下稱被告）自六十八年起，至七十六年一月十四日任
職被害人之出納課長期間，與出納員楊慧芳共同挪用被害人之公款共為新台幣（下同
）八百四十萬九千九百九十元二角，請求原審就此部分併為審理，原審就此置而未論
，有已受請求之事項未予判決之違法。被告上訴意旨略稱：(一)按私人公司參加公營事
業工程投標所繳之押標金，係基於私法上之承攬契約而繳交，並無公法上之性質，無
論得標與否，均須發還該押標金之繳納人，即使有違約之情形，在依法沒收之前，仍
非屬公款。本件被告經收永達營造有限公司（下稱永達公司）繳交之工程押標金面額
八十萬元之支票後，並未存入花蓮港務局之銀行帳戶內，該款自非屬公款，縱予侵占
入己，亦不成立侵占公有財物罪。(二)被告雖將經收之押標金面額八十萬元之支票存入
個人帳戶內，但目的僅在增加本身存款之業績，並無據為所有之意思，否則即無在未
為任何人發覺前，自動繳回補足。又該八十萬元支票，若存入公庫帳戶，因公庫存款
並不計息，亦無任何利息，被告將該款存入個人帳戶，其後再予繳回，並未使公庫受
有任何損害云云。
惟查：原判決綜核被告之自白，證人葉秋香、李玲惠之證述，卷附花蓮港務局現金日
記簿、押標金支票、被告在第一商業銀行花蓮分行所設帳戶存款明細分類帳、七十三
年二月十六日八十萬元存入憑條、同年二月十七日、二月二十四日各三十萬元、三十
萬元及二十萬元之取款條、被告在花蓮市第二信用合作社美崙分社所設活期儲蓄存款
帳戶存款憑條、存款卡、七十三年二月十七日三十萬元之收入傳票、七十三年二月二
十四日、七十四年五月二十七日、同年六月一日之收入繳款單、安侯協和會計師事務
所之鑑定報告等證據，並參酌全案卷證資料，本於事實審法院推理之作用，認定被告
為公務員，有侵占公有財物之犯行，已說明其理由，所為論斷，亦均有卷內資料可資
覆按，從形式上觀察，並無違背法令之情形。上訴意旨對原審之論斷，究係違背如何
之經驗法則或論理法則，亦未依據卷內資料，為具體之指摘。而按：(一)刑事訴訟法第
三百七十九條第十二款所謂已受請求之事項未予判決之違法，係指其請求事項屬於訴
之範圍，應由法院審理判決，而法院竟未為任何裁判者而言，並非當事人在訴訟上之
一切主張，均包括在內。而請求之有無，第一審應以檢察官或自訴人於審判期日所陳
述者為準。第二審應以上訴書狀所指或上訴人於審判期日所陳述者為準。本件檢察官
起訴之犯罪事實，僅為被告侵占永達公司繳交之工程押標金八十萬元部分，並不及於
其他。第一審亦係僅就檢察官起訴部分予以判決，乃檢察官並未對第一審判決提起第
二審上訴，及至原審，被害人花蓮港務局始具狀為如檢察官上訴意旨所指之請求，但
檢察官歷經原審四次審判，均未於審判期日就此而為任何之陳述（見原審全部審判筆
錄），則花蓮港務局之上開請求，要之亦僅屬被害人在訴訟上之主張而已，尚非屬訴
之範圍，原審縱對此未予判決，亦無已受請求之事項未予判決之違法，況原判決對安
侯協和會計師事務所之上開鑑定報告已予審酌，對花蓮港務局之請求，亦經於理由欄
內說明「無任何證據足以顯示被告另有侵占公款之事實」、「楊慧芳侵占公款部分，
與被告無關」之理由（原判決第四頁第四行至第七行、第六頁第二行至第六行），並
未置而未論。(二)依卷內資料，花蓮港務局之每筆收款，均應登載於現金日記簿，再製
作營業收款日報表（原審更(一)卷第十六頁、第三十一頁反面、第九十六頁），該局七
十三年二月十五日之現金日記簿，亦確有該筆押標金收入之記載（偵查卷第六頁），
被告亦坦認係於楊慧芳登帳後，始將該押標金支票抽走（原審更(一)卷第十五頁反面）
。再據其供稱：「依花蓮港務局作業規定，得標之廠商繳納之工程押標金存入花蓮港
務局統收統支九○四四號公庫帳戶內，充作工程保證金。未得標廠商繳納之工程押標
金存入花蓮港務局九一五六號公庫帳戶內，以便退還未得標廠商」（偵查卷第四頁）
，參諸該局八十五年九月三日花港會字第○五○九八號函稱：「本局七十三年二月十
五日蘭嶼開元港二期附屬工程開標，押標金新台幣八十萬元，五家廠商投標，由永達
營造有限公司得標，得標廠商押標金暫不退還，……永達營造有限公司於七十三年二
月二十日繳納履約保證金，本局於七十三年三月十二日由支票存款戶退還押標金，…
…。另本局收支係不同之銀行存款戶作業，收入繳入統收統支九○四四專戶，支出由
台銀五五九六公庫存款支票開支，押標金由台銀九一五六專戶辦理收還。」等語（原
審更(一)卷第一四一頁）綜合而觀，被告既依其職務代表花蓮港務局收受永達公司繳交
之工程押標金，並已入帳登載於該局之現金日記簿，該局之收支亦係由不同之銀行存
款戶作業，押標金之退還，亦係以公庫存款支票開支，而非原物返還，則該押標金於
被告代表花蓮港務局收受，並入帳後，其所有權即應移屬於該局，由該局或其上級機
關統收統支，而屬公用財物。繳交押標金之廠商，不過因此而取得退還同額款項之請
求權而已，此與應返還原物，公務機關僅係代為保管，其所有權並未移轉之情形不同
。被告上訴意旨此部分所指，尚嫌誤會。(三)被告既已供承該款其曾提領花用（第一審
卷第十一頁反面，原審上訴字卷第十七頁反面），自係以自己所有之意思而支配該款
，已具不法所有意圖，至其於事後是否將款繳回，要係犯罪後之態度問題，無礙於侵
占罪責之成立。況其此部分所指，亦係以自己之說詞為單純之事實上爭辯，非適法之
第三審上訴理由。綜上所述，本件檢察官及被告上訴意旨所指，均與法律規定得為第
三審上訴理由之情形不相適合，其上訴違背法律上之程式，應予駁回。
據上論結，應依刑事訴訟法第三百九十五條前段，判決如主文。
中      華      民      國    八十九    年      三      月     三十     日
                              最高法院刑事第二庭
                                  審判長法官  莊  來  成
                                        法官  呂  潮  澤
                                        法官  謝  俊  雄
                                        法官  白  文  漳
                                        法官  蘇  振  堂
      右正本證明與原本無異
                                              書  記  官
中      華      民      國    八十九    年      四      月      五      日
                                                                       Ｋ


司法院資訊處製作；財團法人民間司法改革基金會備份。
